ACORDAO-COMPLETO-2575753

ACÓRDÃO 2187/2023 ATA 7/2023 - PRIMEIRA CÂMARA

VISTO, relatado e discutido o ato de aposentadoria emitido pelo Departamento Nacional de Obras Contra as Secas (Dnocs) em favor de Jorge Augusto da Silva.
ACORDAM os Ministros do Tribunal de Contas da União, reunidos em Sessão da 1ª Câmara, com fundamento nos artigos 71, incisos III e IX, da Constituição Federal de 1988; 1º, inciso V, e 39, inciso II, da Lei 8.443/1992, e 262 do Regimento Interno, bem como na Súmula-TCU 106, em:
9.1. considerar ilegal e negar registro ao ato de aposentadoria de Jorge Augusto da Silva;
9.2. dispensar a reposição das importâncias indevidamente recebidas de boa-fé pelo beneficiário até a data da notificação desta deliberação à unidade jurisdicionada;
9.3. determinar ao Dnocs que:
9.3.1. no prazo de 15 (quinze) dias, a contar da ciência desta deliberação, cesse os pagamentos decorrentes do ato impugnado, sob pena de ressarcimento das quantias pagas indevidamente e responsabilização solidária da autoridade competente;
9.3.2. comunique ao interessado a deliberação deste Tribunal e o alerte de que o efeito suspensivo proveniente de eventual interposição de recursos no TCU não o eximirá da devolução dos valores indevidamente recebidos após a notificação, em caso de desprovimento dos apelos;
9.3.3. emita novo ato de aposentadoria do interessado, livre da irregularidade identificada, disponibilizando-o a este Tribunal, por meio do Sistema e-Pessoal, nos termos e prazos fixados na INTCU 78/2018.

Ato de aposentadoria.

Primeira Câmara

3. Interessado: Jorge Augusto da Silva (XXX.468.738-XX)

13.1. Ministros presentes: Jhonatan de Jesus (na Presidência), Benjamin Zymler e Jorge Oliveira (Relator).
13.2. Ministro-Substituto convocado: Augusto Sherman Cavalcanti.
13.3. Ministro-Substituto presente: Weder de Oliveira.

JORGE OLIVEIRA

Examina-se ato de aposentadoria emitido pelo Dnocs em benefício de Jorge Augusto da Silva.
2.	Instruindo o feito, a Unidade de Auditoria Especializada em Pessoal (AudPessoal) manifestou-se, em essência, nos seguintes termos (peças 5-6) :
"Exame das Constatações
9.	Ato: 42005/2019 - Inicial - Interessado (a) : JORGE AUGUSTO DA SILVA - CPF: XXX.468.738-XX
9.1.	Parecer do Controle Interno: considerar o ato Legal.
9.2.	Constatação e análise: 
9.2.1.	Houve o registro de pelo menos uma rubrica com 'Denominação para análise pelo TCU = Decisão judicial (10288 - DECISAO JUDICIAL N TRAN JUG AT (Decisão judicial - Outros) - R$ 1.088,51) .
a.	Justificativa do Gestor de Pessoal: Não há. Verificação efetuada no âmbito do TCU.
b.	Análise do Controle Interno:  Não há. Verificação efetuada no âmbito do TCU.
c.	Análise da Equipe Técnica: Ilegal
	Trata-se de decisão judicial proferida no âmbito do Mandado de Segurança Coletivo 0800320-97.2014.4.05.8100 que tramitou na 10ª Vara Federal do Ceará/TRF-5, onde a Associação dos Servidores do Departamento Nacional de Obras Contra as Secas - ASSECAS obteve decisão judicial favorável aos seus associados no sentido de manter o pagamento da Vantagem Pessoal Nominalmente Identificada - VPNI que tratou o art. 14 da Lei 12.716/2012.
	Em sua decisão, que consta anexada ao ato, o Poder Judiciário deu provimento ao pedido da citada Associação e determinou ao Departamento Nacional de Obras Contra as Secas que '... se abstenha de descontar ou restabeleça o pagamento da rubrica VPNI-Art. 14 Lei 12.716/12 dos substituídos nos valores anteriormente percebidos, devendo abster-se de descontar da referida rubrica qualquer valor percebido à título de variações de pontuação das gratificações de desempenho GDPGPE e/ou GDACE, para mais ou para menos, referenciadas nas Leis nº 12.702/2012 e 12.778/2012'. Consoante documentos anexo ao ato, constata-se que essa decisão judicial transitou em julgado em 10/3/2017.
	O entendimento deste Tribunal é no sentido de que a VPNI prevista no art. 14 da Lei 12.716/2012, devida aos servidores ativos e inativos do DNOCS, deve ser absorvida em função de aumentos remuneratórios incidentes sobre a parte fixa da Gratificação de Desempenho do Plano Geral de Cargos do Poder Executivo (GDPGPE) ou da Gratificação de Desempenho de Cargos Específicos (GDACE) , uma vez que a parte invariável dessas vantagens não possui natureza pro labore faciendo. Nesse sentido foi o Acórdão 451/2020-TCU-Primeira Câmara de Relatoria do Ministro Benjamin Zymler.
	'É evidente que não cabe ao TCU discutir ou desconstituir decisões judiciais transitadas ou não em julgado. Não pode o TCU negar a força da decisão judicial, por discordar de seus fundamentos e, muito menos, determinar o descumprimento da sentença, ainda que flagrantemente ilegal, injusta e incorreta.
	Todavia, a existência de decisão judicial ou administrativa contrária ao entendimento do TCU não impede a apreciação do ato para fins de registro. Em apreciação de atos de pessoal, o TCU pode manifestar entendimento diferente do declarado por outras instâncias do Poder Judiciário ou da Administração Pública, inclusive mediante o julgamento pela ilegalidade dos atos de aposentadoria amparados por decisão judicial.
	O TCU exerce a sua jurisdição independentemente das demais instâncias. O Tribunal possui competências próprias e privativas, estatuídas pela Constituição Federal e pela sua Lei Orgânica, inexistindo vinculação entre o processo do TCU e outro versando sobre idêntica matéria no âmbito do Poder Judiciário ou da Administração Pública.
	Portanto, o TCU pode promover apreciação de mérito pela ilegalidade de ato de pessoal, em posição contrária ao decidido pelo Poder Judiciário. Todavia, respeitando a instância judicial, não serão propostas por esta Unidade Técnica determinações para a supressão da parcela incorporada com amparo em decisão judicial.
 (...) '
PROPOSTA DE ENCAMINHAMENTO
11.	Ante o exposto, com fundamento no art. 71, inciso III, da Constituição Federal, no art. 1º, inciso V, e art. 39, incisos I e II, da Lei 8.443/1992, no art. 260 do Regimento Interno do Tribunal de Contas da União, propõe-se: 
11.1.	Considerar ILEGAL e recusar registro do ato de Aposentadoria 42005/2019 - Inicial de JORGE AUGUSTO DA SILVA do quadro de pessoal do órgão/entidade Departamento Nacional de Obras Contra as Secas, com base nos arts. 71, inciso III, da Constituição Federal, 1º, inciso V, e 39, inciso II, da Lei 8.443/1992 e 260, § 1º, do Regimento Interno.
11.2.	Com fulcro no art. 262, caput, do Regimento Interno deste Tribunal, determinar ao órgão/entidade Departamento Nacional de Obras Contra as Secas que: 
11.2.1.	dê ciência, no prazo de quinze dias, contados da notificação, do inteiro teor desta deliberação (a) o interessado (a) , alertando-o (a) de que o efeito suspensivo proveniente da interposição de eventuais recursos junto ao TCU não o (a) exime da devolução dos valores percebidos indevidamente, caso o recurso não seja provido.
11.2.2.	na hipótese de desconstituição da decisão judicial que tem amparado o pagamento da rubrica judicial, faça cessar o seu pagamento, ora impugnado por esta Corte, sob pena de responsabilidade solidária da autoridade administrativa omissa, nos termos do art. 262 do Regimento Interno/TCU.
11.2.3.	no prazo de trinta dias, contados da ciência da decisão, envie a este Tribunal documentos comprobatórios de que o (a) interessado (a) cujo ato foi impugnado está ciente do julgamento deste Tribunal."
3.	Em sua manifestação regimental, o Ministério Público junto a esta Corte (MPTCU) proferiu parecer à peça 7, nos seguintes termos.
"Em face do que restou apurado nos autos, este representante do Ministério Público junto ao Tribunal de Contas da União anui à proposta da Sefip, pela ilegalidade e negativa de registro do ato inicial da aposentadoria de Jorge Augusto da Silva, no cargo de artífice de mecânica, emitido pelo Departamento Nacional de Obras Contra as Secas (Dnocs) , em razão do pagamento de parcela de decisão judicial relativo à rubrica VPNI-Art. 14 Lei 12.716/2012, no valor de R$ 1.088,51 (peça 3, p. 4) . Todavia, divergimos da unidade técnica que deixou de propor a supressão da parcela inquinada por entender que o pagamento estaria amparado por decisão judicial (peça 5, p. 4) . 
2.	A decisão judicial foi proferida no Mandado de Segurança Coletivo 0800320-97.2014.4.05.8100, impetrado pela Associação dos Servidores do DNOCS contra ato do diretor administrativo do órgão que havia determinado a absorção da referida vantagem pelos aumentos decorrentes de reestruturações da carreira após a sua concessão.
3.	Como consta da instrução da Sefip, a parcela impugnada foi originalmente instituída pelo Decreto-lei 2.438/1988, a título de complementação salarial. Por meio da Lei 11.314/2006 a vantagem ganhou novos contornos. E, em 21/9/2012 sobreveio a Lei 12.716, cujo art. 14 possui o seguinte teor (grifos inseridos) :
'Art. 14. A Vantagem Pessoal Nominalmente Identificada - VPNI de que trata o art. 9º da Lei nº 11.314, de 3 de julho de 2006, a partir de 1º de fevereiro de 2012, será devida nos percentuais de 100% (cem por cento) para os ocupantes de cargos de nível superior e de 70% (setenta por cento) para os ocupantes de cargos de nível intermediário, incidentes sobre o vencimento básico do respectivo padrão em que o servidor encontrava-se posicionado em 1º de fevereiro de 2012.
Parágrafo único. A VPNI de que trata o caput deste artigo não servirá de base de cálculo para nenhuma outra vantagem ou gratificação e será gradativamente absorvida por ocasião do desenvolvimento no cargo por progressão ou promoção ordinária ou extraordinária, da reorganização ou da reestruturação dos cargos ou das remunerações previstas na Lei nº 11.314, de 3 de julho de 2006, da concessão de reajuste ou vantagem de qualquer natureza e estará sujeita exclusivamente à atualização decorrente de revisão geral da remuneração dos servidores públicos federais.'
4.	A divergência que ora expressamos relaciona-se com a interpretação do teor e alcance da referida decisão judicial. A esse respeito nos filiamos a entendimento já reiteradamente adotado pelo TCU, a exemplo do que se observa no Acórdão 18171/2021-TCU-Primeira Câmara, de relatoria do Ministro Jorge Oliveira, em cujo voto assim se consignou (grifos inseridos) :
'3. Com efeito, ao endossar as conclusões dos pareceres, observo que a jurisprudência do TCU tem afirmado reiteradamente que o provimento judicial que amparou o recebimento daquela rubrica não afastou a obrigatoriedade de ulterior absorção pelos aumentos deferidos à respectiva carreira. Nessa linha os Acórdãos 4.975/2017 e 451/2020, ambos da 1ª Câmara e de relatoria do Ministro Benjamin Zymler.'
5.	Com essas considerações reiteramos nossa anuência à proposta da unidade técnica, pela ilegalidade e negativa de registro do ato em apreço, mas sugerimos a expedição de determinação à unidade jurisdicionada para que cesse o pagamento indevido, na linha das deliberações acima citadas."
É o relatório.

não há.

Procurador Rodrigo Medeiros de Lima

APOSENTADORIA. DNOCS. VPNI DA LEI 12.716/2012. RUBRICA JUDICIAL. INOBSERVÂNCIA DA OBRIGAÇÃO DE ABSORÇÃO DA PARCELA POR ALTERAÇÕES DE ESTRUTURA REMUNERATÓRIA ULTERIORES. ILEGALIDADE DO ATO. NEGATIVA DE REGISTRO. DETERMINAÇÕES.

APOSENTADORIA (APOS)

Examina-se ato de aposentadoria emitido pelo Dnocs em benefício de Jorge Augusto da Silva.
A Unidade de Auditoria Especializada em Pessoal (AudPessoal) manifestou-se pela ilegalidade do ato em razão da irregular manutenção nos proventos da seguinte rubrica: "10288 -DECISAO JUDICIAL N TRAN JUG AP (Decisão judicial - Outros) - Decisão judicial (Anexo '0800320-97.2014.4.05.8100') ", no valor de R$ 1.088,51. Referida parcela deveria ter sido absorvida pelas reestruturações de carreira que se seguiram à sua concessão.
Contudo, a unidade técnica deixou de propor a imediata supressão da parcela irregular, por entender que o pagamento estaria amparado por decisão judicial.
O MPTCU, ao tempo em que anuiu à proposta de julgamento pela ilegalidade do ato, sugeriu a expedição de determinação à unidade jurisdicionada para que cesse o pagamento indevido, na mesma linha de outras decisões deste Tribunal.
Acompanho a essência da análise empreendida pela unidade técnica, com o ajuste proposto pelo MPTCU, razão pela qual incorporo os fundamentos lançados nos pareceres precedentes às minhas razões de decidir, sem prejuízo dos comentários a seguir lançados.
Com efeito, a jurisprudência do TCU tem afirmado reiteradamente que o provimento judicial que amparou o recebimento daquela rubrica não afastou a obrigatoriedade de ulterior absorção pelos aumentos deferidos à respectiva carreira. Nessa linha os Acórdãos 4.975/2017 e 451/2020, ambos da 1ª Câmara (Relator: Ministro Benjamin Zymler) , assim como o Processo Acórdão 18.171/20211 - 1ª Câmara, de minha relatoria.
A parcela ora impugnada foi originalmente instituída pelo Decreto-lei 2.438/1988, a título de "complementação salarial", reestabelecida pela Lei 11.314/2006 e, finalmente, fixada pelo art. 14 da Lei 12.716/2012, que possui o seguinte teor (destaques acrescidos) :
"Art. 14. A Vantagem Pessoal Nominalmente Identificada - VPNI de que trata o art. 9º da Lei no 11.314, de 3 de julho de 2006, a partir de 1º de fevereiro de 2012, será devida nos percentuais de 100% (cem por cento) para os ocupantes de cargos de nível superior e de 70% (setenta por cento) para os ocupantes de cargos de nível intermediário, incidentes sobre o vencimento básico do respectivo padrão em que o servidor encontrava-se posicionado em 1º de fevereiro de 2012.
Parágrafo único. A VPNI de que trata o caput deste artigo não servirá de base de cálculo para nenhuma outra vantagem ou gratificação e será gradativamente absorvida por ocasião do desenvolvimento no cargo por progressão ou promoção ordinária ou extraordinária, da reorganização ou da reestruturação dos cargos ou das remunerações previstas na Lei nº 11.314, de 3 de julho de 2006, da concessão de reajuste ou vantagem de qualquer natureza e estará sujeita exclusivamente à atualização decorrente de revisão geral da remuneração dos servidores públicos federais."
Aquela vantagem, portanto: deveria ser paga na forma de VPNI; sua base de cálculo seria o vencimento básico de fevereiro/2012; estaria sujeita exclusivamente à atualização decorrente de revisão geral dos servidores federais; e deveria ser gradativamente absorvida no caso de promoções, progressões ou reestruturação de cargos.
Destarte, em face da manutenção da parcela com inobservância de sua obrigatória absorção pelas alterações de remuneração ulteriores à concessão, cumpre reconhecer a ilegalidade do ato de aposentadoria em exame e negar-lhe registro.
	Ante o exposto, VOTO por que seja adotada a deliberação que submeto à apreciação deste Colegiado.
TCU, Sala das Sessões, em 28 de março de 2023.
JORGE OLIVEIRA 
Relator